臺灣高等法院刑事判決　　　　　　　　　　　　　九十三年度上訴字第二三九八號
　　上　訴　人　臺灣臺北地方法院檢察署檢察官
　　上　訴　人
　　即　被　告　乙○○
右上訴人因妨害自由等案件，不服臺灣臺北地方法院九十三年度訴緝字第一０三號，
中華民國九十三年七月十五日第一審判決（起訴案號：臺灣臺北地方法院檢察署九十
一年度偵字第三七九號），提起上訴，本院判決如左：
    主  文
上訴駁回。
    事  實
一、緣保證責任中華民國國軍軍眷住宅公用合作社（下稱軍合社）規劃之坐落於臺北
    市南港區○○○路○段之「凌雲五村重建建築工程」，原係由中隆營造股份有限
    公司（下稱中隆公司）於民國八十八年四月間承攬施作，嗣因中隆公司無力完成
    ，遂由連帶保證人即丙○○為實際負責人之上林營造股份有限公司（下稱上林公
    司，名義負責人為丙○○胞姐黃明月）於同年十二月間起繼續施作，而達郎工程
    有限公司（下稱達郎公司）、北勢湖工業股份有限公司（下稱北勢湖公司）、固
    信機械工程有限公司（下稱固信公司）等三家公司原皆係中隆公司之下游小包，
    各負責土方、預拌水泥、基樁等工程，中隆公司於停止系爭工程後，尚有新臺幣
    （下同）二千六百十四萬八千一百四十元之工程款項未給付，計達郎公司三百六
    十萬三千二百三十三元、北勢湖公司一千三百九十七萬四千一百七十六元、固信
    公司八百五十四萬七百三十一元；上開三家公司乃共同委任沈濟民律師（另經檢
    察官為不起訴處分），依上林公司與軍合社、中隆公司所簽立之「協議書」之第
    一條約定，轉向承接者上林公司請求給付上開工程款，負責人丙○○卻以未與上
    開三家公司簽訂任何契約，其概括承受之範圍，只限於中隆公司對業主軍合社契
    約之權利義務，並不包括中隆公司對外積欠之債務為由，拒絕給付；縱經軍合社
    之副總經理章植南、總工程師邵世禎（以上皆由檢察官另為不起訴處分）居間主
    持過數次協調會，丙○○仍拒絕給付。羅明文、王宏智（羅明文另經本院判處有
    期徒刑六月、王宏智另經本院判處有期徒刑四月）、乙○○等人，乃基於共同犯
    意聯絡，於九十年九月二十四日上午十一時許，乘丙○○在臺北市○○○路○段
    四九號九樓軍合社辦公室內，與章植南洽談工程款給付事宜時，由羅明文帶同乙
    ○○、王宏智及其他不知名的三、四名成年人衝進辦公室內，由乙○○及另一名
    不知姓名之成年人分持一把手槍（未扣案，無從證明有殺傷力），乙○○持槍比
    向丙○○、另一名不知姓名成年人則持槍抵住丙○○之頸部及背部，要丙○○配
    合，王宏智則持照相機欲對丙○○拍照，共同以強暴、脅迫方法，剝奪丙○○之
    行動自由不讓丙○○離開現場，並由其中一名不知姓名的成年人拿出鉛印好之切
    結書，強逼丙○○於「切結書上」簽名，以示同意由上林公司向軍合社借支工程
    保留款中，支付二千六百十四萬八千一百四十元予前揭達郎等三家公司；羅明文
    要丙○○拿出公司大小章．以備提款之用，丙○○回稱未帶在身上云云，羅明文
    乃以手翻丙○○之口袋，確定丙○○未帶公司大小章在身上後，即迫使丙○○叫
    人將公司大小章帶來，使丙○○行無義務之事，約同日下午一時十分許，由上林
    公司職員沈柏臣將上林公司大小章帶到現場，丙○○即要求沈柏臣補蓋公司大小
    章於切結書上，因沈柏臣未一併帶上林公司發票，本來沈柏臣想要回返取發票，
    現場羅明文等人即不讓沈柏臣離開，以脅迫方法剝奪沈柏臣之行動自由，沈柏臣
    再請人帶公司發票前來；上林公司之職員於下午三時許，派人持發票到軍合社樓
    下後，即由王宏智到樓下拿上來，由沈柏臣於發票上填寫上開工程款總計二千六
    百十四萬八千一百四十元之金額；並要在場之章植南以電話聯繫不知情之沈濟民
    律師到場處理，沈濟民律師到場後，以為丙○○之上林公司已同意償付其受委託
    之上開三家公司之工程款，即與章植南洽談領款事宜，並請丙○○另於「切結書
    」最後三行，補寫：上林公司同意於備妥一切領款後，由上開三家廠商委任之沈
    律師向軍合社領取全部工程款等語；經章植南與軍合社內財務、稽核等單位聯繫
    結果，推由經辦人王興都提出簽呈，並由沈濟民回去補足申請書，再連同提出授
    權書、切結書及上林公司發票等文件，向軍合社請款，經章植南於簽呈上批准：
    於上林公司之工程保留款三三，三一一，九八五元中，借支支付二六，一四八，
    一四○元予上林公司等文字，並由上林公司委由沈濟民領取，以完成內部付款程
    序；最後於同日下午四時三十分許，再由沈濟民帶同一名不詳分子，與軍合社出
    納即不知情之單定閎（由檢察官另為不起訴處分）至臺北市○○○路之寶島商業
    銀行作轉帳手續，沈濟民始提走上開二千六百多萬元之現金，並於當日晚上，沈
    濟民依上開三家公司之工程款交予達郎公司之承接者即達聯工程有限公司負責人
    白振甫、北勢湖公司負責人劉榮盛、固信公司負責人郭有城（以上均由檢察官另
    為不起訴處分）無誤；嗣於同日下午五時三十分許，羅明文等人始將丙○○、沈
    柏臣等人釋放。
二、案經丙○○告訴臺北市政府警察局刑事警察大隊、臺北市政府警察局中正第一分
    局報請臺灣臺北地方法院檢察署檢察官偵查起訴。
    理  由
一、訊據被告乙○○矢口否認有何前開妨害自由等犯行，辯稱伊當天未曾到現場，於
    警訊時伊只有說當時伊有去過西門町的一間咖啡廳，但並未到現場，伊於警訊時
    怎麼可能說去過現場云云。
二、惟查右揭事實，業據告訴人丙○○於警詢、偵查、原審及本院調查時指訴綦詳，
    並經證人沈柏臣、章植南、郭有城、劉榮盛、白振甫、沈濟民、王興都於警詢時
    、偵查中及原審調查時證述屬實，且有前開工程承攬合約書、軍合社開具給上林
    公司之寶島商業銀行支票、軍合社九十年九月二十四日支出傳票、上林公司開立
    給軍合社之九十年九月二十四日統一發票、軍合社九十年九月二十四日簽呈、沈
    濟民律師事務所函、上林公司丙○○簽立之九十年九月二十四日切結書、授權書
    等在卷可稽。
三、依卷附之軍合社九十年九月二十四簽呈顯示，其上記載：「九十年九月二十四日
    上午上林公司代表丙○○先生與其土方下包廠商於本社協商債務問題時，若干不
    明黑道人士約七、八人持上開文件至社，亮槍脅迫上林公司代表丙○○先生接受
    在工程保留款三三，三一一，九八五元中借支交付二六，一四八，一四○元整，
    並要求上林公司切結在已施作工程之逐期計價款中扣除至全部清償為止」等文字
    （見九十一年度偵字第五○九一號卷第一八七頁至第一八八頁），經核與證人章
    植南於原審調查時證稱：「有二個人拿槍押著丙○○，沒有拿槍的人要他簽字，
    他們從口袋拿出切結書，要丙○○簽字」、「是我下（軍合社）五樓找他們開會
    時，我們跟他們講經過，討論要怎麼辦，我們顧慮丙○○的生命安危」等語（見
    原審九十二年度訴字第一一六五號卷九十二年七月三十日訊問筆錄）相符，顯見
    告訴人確實在前開時地遭人強制行無義務之事及妨害自由。
四、又告訴人丙○○於警詢時、檢察官偵查中、原審及本院審理時均一致指證被告確
    實有在現場參與犯行，指稱：「（經指認乙○○相片）乙○○，當日有在場，因
    為他個子最高」等語（見甲○九十一年度偵字第三七○九號卷九十一年三月六日
    警詢筆錄）、「站在門口之人係乙○○」（同前卷九十一年三月十二日偵查筆錄
    ）、「被告乙○○有在場，他是其中一位‧‧‧他是拿黑色槍的一個‧‧‧乙○
    ○一直沒有講話，就拿著槍比著我，他站在門口不讓我出門，因為他身高比較高
    （所以印象深刻）」（見原審九十三年七月八日審判筆錄），於本院審理時指稱
    ：「（那天有幾個人去跟你說債務的事情？）我認識羅明文、王宏智。另外還有
    庭上的這個被告。其他的人我都不認識。你以前是否認識被告？）我不認識。（
    你有無認錯被告？）沒有。那天相處從上午拾點多到下午五點多。（那天被告對
    你有何動作？）被告進來拿了壹把黑色的槍，比一下，但是沒有抵住我。（你是
    否知道那是什麼槍？）我不知道。（你是否可以確定那是真槍還是假槍？）我不
    確定。只知道被告拿了壹把黑色的槍，另外一個人拿了壹把銀色的槍。（你說其
    中有一個最高的是誰？）應該是被告」等語（本院九十三年九月十日訊問筆錄）
    。另在場證人章植南於檢察官偵查中亦證稱：「衝進的有七人，其中二人拿槍，
    其他沒有，（經指認相片）乙○○好像有（拿槍）」等語（見甲○九十年度他字
    第五六六九號偵查卷宗九十一年三月六日偵查筆錄）；在場證人沈柏臣於警詢時
    、檢察官偵查中證述被告為在現場之其中一人（見甲○九十一年度偵字第三七○
    九號卷九十一年三月六日警詢筆錄、九十一年三月十二日偵查筆錄）；再參以被
    告於警詢時已供承：（當時你有無在場，現場共同何人）現場約二、三人，其中
    伊只認識『粉哥』（羅明文），係羅明文邀伊前去處理丙○○與之前工程各小包
    之間之帳務等語（見甲○九十一年度偵字第五○九一號偵查卷宗第三二頁背面）
    ，於原審調查時亦坦承「我當時是純粹去幫同事去討債，我並不曉得那一位朋友
    身上有帶槍而且還把槍掏出來」等語（見原審九十一年度聲羈字第四八號卷第二
    三頁），並未否認於案發當日在場。是可認被告確於前開時地在場並參與妨害自
    由犯行。被告嗣後翻供所辯稱其並未在現場云云，顯係卸責之詞，尚難採信。綜
    上所述，本件事證明確，被告之犯行堪以認定，自應依法論科。
五、核被告乙○○所為，係犯刑法第三百零二條第一項剝奪人之行動自由罪。告訴人
    丙○○經被告等現場之人強暴、脅迫之下簽立切結書及要求上林公司方面派人帶
    公司大小章前去軍合社九樓辦公室等行無義務之事之低度行為，應為剝奪人行動
    自由之高度行為所吸收，不能以其目的係在使人行無義務之事，認係觸犯刑法第
    三百零四條第一項強制罪（最高法院二十九年上字第二三五九號判例參照）。又
    刑法第三百零二條第一項之所謂非法方法，當然包括強暴、脅迫、恐嚇等情事在
    內，被告行為縱合於刑法第三百零五條恐嚇危害安全之情形，仍應視為剝奪行動
    自由之部分行為，不另成立恐嚇罪（最高法院七十四年台上字第三四○四號判例
    參照）。公訴人認被告另觸犯刑法第三百零五條恐嚇罪，容有未洽。惟因公訴人
    認此部分與有罪部分為裁判上一罪關係，爰不另為無罪之諭知。被告與同案被告
    羅明文、王宏智以及其他不詳姓名三、四名成年人間，有犯意聯絡、行為分擔，
    皆為共同正犯。又被告乙○○等一行為妨害丙○○、沈柏臣之行動自由，觸犯二
    罪名，係想像競合犯，應從一重處斷。關於被告共同持槍之行為，因並未扣得前
    開二把槍枝，以致未能證明該槍枝是否具有殺傷力，亦即不能證明被告有何違反
    槍砲彈藥刀械管制條例之犯行，此部分並與前開論罪科刑之部分有裁判上一罪之
    關係，併不另為無罪之諭知。
六、原審認被告罪證明確，援引刑法第二十八條、第三百零二條第一項、第四十一條
    第一項前段、罰金罰鍰提高標準條例第一條前段、第二條之規定，並審酌被告被
    告之前科品行、犯罪動機、目的、手段，犯後態度並所生危害之程度等一切情狀
    ，量處有期徒刑五月，並諭知易科罰金之折算標準。原審認事用法，並無不合，
    量刑亦屬妥適，檢察官據被害人之請求提起上訴，指原審判決量刑過輕，被告上
    訴意旨仍執陳詞否認犯罪，上訴均無理由，應予駁回。
據上論斷，應依刑事訴訟法第三百六十八條，判決如主文。
本案經檢察官洪泰文到庭執行職務。
中　　　華　　　民　　　國　　九十三　　年　　　十　　　月　　 十四 　　日
                              臺灣高等法院刑事第十七庭
                                  審判長法  官  陳  正  雄
                                        法  官  許  宗  和
                                        法  官  許  錦  印
右正本證明與原本無異。
如不服本判決，應於收受送達後十日內向本院提出上訴書狀，其未敘述上訴之理由者
並得於提起上訴後十日內向本院補提理由書（均須按他造當事人之人數附繕本）。
                                        書記官  楊  妙  恩
中　　　華　　　民　　　國　　九十三　　年　　　十　　　月　　 二十 　　日
附錄本案論罪科刑法條全文：
刑法第三百零二條
私行拘禁或以其他非法方法，剝奪人之行動自由者，處五年以下有期徒刑、拘役或三
百元以下罰金。
因而致人於死者，處無期徒刑或七年以上有期徒刑，致重傷者，處三年以上十年以下
有期徒刑。
第一項之未遂犯罰之。
